【裁判字號】    94,訴,433
【裁判日期】    950126
【裁判案由】    偽造有價證券等
【裁判全文】
臺灣臺北地方法院刑事判決               94年度訴字第433號
公  訴  人  臺灣臺北地方法院檢察署檢察官
被      告  乙○○
                    （另案在台灣桃園女子監獄執行中）
指定辯護人  甲○公設辯護人唐禎琪
上列被告因偽造有價證券等案件，經檢察官提起公訴（94年度偵
字第29號），甲○判決如下：
      主  文
乙○○無罪。
      理  由
一、公訴意旨略以：被告乙○○明知其未取得郭珮淇之同意或授
    權，竟意圖為自己不法所有，基於概括之犯意，自民國93年
    9月5日起至同年10月24日止，連續在台北市○○區○○路1
    段144號2樓「西門頻道商場」，偽稱係郭珮淇，向丙○○購
    買精油多次，致丙○○誤認其係郭珮淇，陷於錯誤，而交付
    共計價值達新台幣（下同）4萬5千零92元之精油予乙○○。
    嗣無力清償，竟意圖供行使之用，於93年11月7日，在上址
    ，偽造郭珮淇之署押於本票上，並在本票上填載金額4萬5千
    零92元，及登載發票日期為93年11月7日等內容後，復當場
    將該本票持交丙○○予以行使，以供抵償上開債務，足生損
    害於郭珮淇、丙○○等人；因認被告涉犯刑法第201條第1項
    偽造有價證券及第339條第1項詐欺取財罪嫌。
二、按犯罪事實應依證據認定之，無證據不得認定犯罪事實；又
    不能證明被告犯罪者，應諭知無罪之判決，刑事訴訟法第15
    4條第2項、第301條第1項分別定有明文。而認定被告有罪之
    事實，應憑證據，如未能發現相當之證據，或證據不足以證
    明，自不能以推測或擬制之方法，以為裁判之基礎；且認定
    事實所憑之證據，其為訴訟上之證明，須達於通常一般人均
    不致有懷疑，而得確信其為事實之程度者，始得據為有罪之
    認定，倘其證明尚未達到此一程度，而有合理之懷疑存在時
    ，尚難為有罪之認定基礎；苟積極證據不足以為不利於被告
    事實之認定，即應為有利被告之認定，更不必有何有利之證
    據（最高法院30年上字第816號、40年台上字第86號、76年
    台上字第4986號判例參照）。
三、公訴人認被告乙○○涉犯前揭罪嫌，無非係以：被告乙○○
    之供述、證人即告訴人丙○○之證述，並有上揭本票正本1
    紙附卷可稽，為其主要論據。訊據被告固供承積欠告訴人丙
    ○○債務，並以「郭佩淇」名義簽發前揭本票，且將該本票
    交付丙○○抵償債務之事實；惟堅詞否認有何詐欺及偽造有
    價證券罪嫌，辯稱：其於93年5月間因覺運氣不好，故請算
    命師取了「郭佩淇」作為別名對外使用，自93年7月間起至9
    4年3月間止在西門頻道商場賣服飾，朋友及整個商場的人都
    叫其「PEGGY」，丙○○在該商場賣精油，其陸續向丙○○
    購買精油積欠貨款，故以「郭佩淇」名義簽發本票，並無冒
    名簽發本票，其比丙○○早到該商場工作，也比她晚離開，
    沒有逃逸，無詐欺或偽造有價證券等語。
四、經查：
（一）被告固向告訴人丙○○購買精油積欠貨款後，簽發發票人
      為「郭珮淇」之面額4萬5千零92元、票號0000000號、發
      票日93年11月7日、到期日93年11月17日、地址「高雄縣
      鳳山市○○路○段400巷4弄11號」之本票1紙予丙○○收執
      等情，已據證人即告訴人丙○○於甲○審理時陳明在卷（
      見甲○94年12月29日筆錄），並為被告所是認，且有上開
      本票正本1紙附卷可稽（見94年度偵字第29號卷第13頁）
      ，固堪信為真實。
（二）惟按所謂「偽造」者，係指冒用或捏造他人名義而為制作
      者而言。又身分證上記載之姓名，乃用以表彰及區別自己
      與他人在社會不同個體之名稱，惟足以區別或辨識之名稱
      ，並不以身分證上記載之姓名為限，一般所謂之別名、字
      號、藝名、小名等，亦均屬之；是以，如以自己之別名、
      字號、小名等異於身分證上記載姓名之名稱對外簽發本票
      或私文書，如該名稱足以讓相對人辨識該名稱即指本人無
      誤時，即不涉刑法「偽造」範疇。最高法院90年度台上字
      第3436號判決「署名，僅以證明其主體之同一性為已足，
      並不以簽署戶籍登記之姓名為必要，即用化名、代名、筆
      名或僅簽名字均無不可，因之行為人如以其偏名為法律行
      為，茍其偏名，係行之多年，且為社會上多數人所知，則
      該偏名已足證明其主體之同一性，該行為人即無偽造他人
      名義之犯意」亦揭諸斯旨可資參照。
（三）本案被告自93年5月間起即對外使用「郭佩淇」之別名，
      於93年7月間起至94年3月間止在西門頻道商場販賣服飾等
      情，已據被告陳明在卷。證人丙○○於甲○審理時亦證稱
      ：剛認識被告時就知道她叫郭珮淇，她要其叫她PEGGY，
      西門頻道商場其他人都稱呼她PEGGY，她在其銷貨清單都
      簽郭珮淇，因怕被告離職會找不到人，就請她簽本票，其
      比被告晚至該商場工作，其離開商場時被告還在該處工作
      等語（見甲○94年12月29日筆錄）。足證被告先於告訴人
      在西門頻道商場工作，於認識告訴人之前即以「郭珮淇」
      名義對外從事社會活動，且其以「郭珮淇」名義對外行之
      已達相當之時日，堪認「郭珮淇」屬被告之別名無誤；則
      依前揭說明，被告以「郭珮淇」名義簽發本票之行為，尚
      不屬於冒用他人名義之行為，故不該當於刑法「偽造」行
      為之構成要件。
（四）雖被告書寫於上開本票背面之身分證字號有誤（見附於前
      揭偵查卷第13頁之本票正本背面），惟被告於甲○審理時
      供稱：因丙○○請男友之母親來店裡找其本人，其與該人
      不熟，對方硬要其寫身分證字號，其怕遭人非法使用，始
      書寫錯誤之身分證字號，發票地址係其戶籍地無誤等語；
      證人丙○○於甲○審理時則陳稱：有請被告順便寫下身分
      證字號，因本票正面沒有欄位可以寫，所以就寫在後面等
      語。衡情一般人透漏自己之身分證字號多會慎重，而身分
      證字號非本票應記載之事項（見票據法第120條），於對
      方額外要求書寫身分證字號時，被告有所顧慮，尚非完全
      不可能；況被告之戶籍地係「高雄縣鳳山市○○路○段400
      巷4弄11號」，此有法務部戶役政連結作業系統1紙附卷可
      稽，被告業於本票正面書寫正確之地址，亦有上開本票1
      紙在卷足憑，而以戶籍地址亦可於政府機關戶役政系統查
      知被告之年籍資料，且告訴人丙○○係以被告其人為發票
      之對象，尚不致使持票之丙○○產生誤認，況衡諸前情，
      該「郭珮淇」之別名代表被告人格之同一性並無軒輊，已
      然明確，即難以被告書寫身分證字號有誤而推論其涉犯偽
      造有價證券罪嫌。
（五）又公訴人以被告於前揭時地自稱係郭珮淇，向丙○○購買
      精油多次，丙○○共交付價值達4萬5千零92元之精油予被
      告，然未獲付款等情，認被告係涉犯連續詐欺取財罪嫌。
      惟按刑法第339條第1項之詐欺罪，以行為人意圖為自己或
      第三人不法之所有，以詐術使人陷於錯誤，而將本人或第
      三人之財物交付為要件，是以就行為是否施用詐術及相對
      人是否因行為人之施用詐術而陷於錯誤，並因而為財物之
      交付等犯罪構成要件之事實，自應依證據認定之，尚不得
      僅以受領財物之一方事後有債務不履行之情事，而推定其
      自始即具有不法所有之意圖及施用詐術。
（六）查被告否認有對告訴人施用何詐術使告訴人陷於錯誤交付
      精油，而「郭珮淇」係被告之別名，已足認其主體之同一
      性，業如前述，尚難僅以被告以「郭珮淇」名義與告訴人
      交易，即遽認被告有詐欺犯行。又證人丙○○自承：被告
      自93年9月5日起至同年10月24日止多次向其購買精油，僅
      給付小額貨款，其餘貨款係簽帳未給附等語，足見係告訴
      人同意讓被告賒欠貨款，告訴人所稱遭被告詐欺，既為被
      告所否認，又無其他證據足以佐證，自難採信；參以被告
      與告訴人均在西門頻道商場工作，告訴人離職時被告尚在
      該商場工作並無逃逸，益徵被告無詐欺犯行。本件應屬民
      事債務不履行之問題，尚難以詐欺罪相繩。
（七）綜上各情，被告所為與刑法之偽造有價證券與詐欺罪要件
      不合，此外，復查無其他積極證據，足認被告確有公訴人
      所指之犯行，被告犯罪即屬不能證明，依首揭說明，自應
      為被告無罪之諭知。
據上論斷，應依刑事訴訟法第301條第1項，判決如主文。
本案經檢察官黃于真到庭執行職務。
中    華    民    國    95    年    1     月    26    日
                    刑事第七庭  審判長法  官  梁耀鑌
                                      法  官  蔡守訓
                                      法  官  蕭清清
以上正本證明與原本無異。
如不服本判決，應於判決送達後10日內，向甲○提出上訴狀。
                                      書記官  劉麗英
中    華    民    國    95    年    1     月    27    日


司法院資訊處製作；財團法人民間司法改革基金會備份。
